臺灣新竹地方法院民事判決  
109年度訴字第949號
原      告  傅增煇    住○○市○○區○○街0巷00號      訴訟代
理人  鍾添錦律師
被      告  迅廣科技有限公司

法定代理人  黃志煒  

訴訟代理人  黃燕光律師
複  代理人  朱錦河  
上列當事人間確認通行權存在等事件，本院於民國110年8月11日
辯論終結，判決如下：
    主      文
確認原告就被告所有坐落新竹市○○段000地號土地內，如附圖一
所示F部分，面積十六平方公尺之土地有通行權存在。被告不得
於上開土地範圍內設置障礙物或為其他妨礙、阻撓原告通行之行
為。
原告其餘之訴駁回。
訴訟費用由原告負擔。
    事實及理由
壹、程序方面
一、按訴狀送達後，原告不得將原訴變更或追加他訴。但請求之
    基礎事實同一、擴張或減縮應受判決事項之聲明、不甚礙被
    告之防禦或訴訟之終結者，不在此限；又被告於訴之變更或
    追加無異議，而為本案言詞辯論者，視為同意變更或追加，
    民事訴訟法第255條第1項但書第2、3、7款、第2項分別定有
    明文。第按，不變更訴訟標的，而補充或更正事實上或法律
    上之陳述者，非為訴之變更或追加，民事訴訟法第256條亦
    有明定。查原告起訴時係聲明：「確認原告就被告所有坐落
    於新竹市○○段000地號內，如附圖(指原告起訴狀所附之通行
    方案圖；見本院卷第17頁)黃色部分所示約24平方公尺（長
    約6公尺、寬約4公尺，以實測面積為準）土地，其通行權存
    在，被告不得於通行範圍土地上，設置障礙物或為其他妨礙
    、阻撓原告通行之行為」；嗣經新竹市地政事務所測量並繪
    製複丈成果圖後，更正聲明為：「確認原告就被告所有坐落
    於新竹市○○段000地號土地上，如附圖：即新竹市地政事務
    所土地複丈成果圖(收件日期文號：110年3月9日竹圖土字第
    21300號、複丈日期：110年3月22日；指本判決附圖二)標示
    (A)部分23平方公尺土地，其通行權存在，被告不得於通行
    範圍土地上，設置障礙物或為其他妨礙、阻撓原告通行之行
    為」(見本院卷第303頁)；嗣經本院闡明法律關係，原告表
    明本件係請求對特定之通行處所確認其通行權利之確認之訴
    (見本院卷第351至352頁)，原告再於民國110年8月11日言詞
    辯論期日當庭變更聲明為：「先位聲明：確認原告就被告所
    有坐落新竹市○○段000地號土地內，如新竹地政事務所，複
    丈日期110年3月22日複丈成果圖方案乙(指本判決附圖二)所
    示F、面積30平方公尺之土地其通行權存在，被告不得於上
    開通行權範圍內設置障礙物，或為其他妨礙、阻撓原告通行
    之行為。備位聲明：確認原告就被告所有坐落新竹市○○段00
    0地號土地如新竹地政事務所，複丈日期110年3月22日複丈
    成果圖方案甲(指本判決附圖一)所示F 、面積16平方公尺之
    土地其通行權存在，被告不得於上開通行權範圍內設置障礙
    物，或為其他妨礙、阻撓原告通行之行為」(見本院卷第393
    頁)，核屬發現事實後所為之補充及更正事實上或法律上之
    陳述，及擴張應受判決事項之聲明，且其請求之基礎事實同
    一，亦不甚礙被告之防禦及訴訟之終結，與民事訴訟法第25
    5條第1項第1項但書第2、3、7款之規定相符，又被告對原告
    之訴之變更亦無異議，而為本案之言詞辯論，是亦適用同條
    第2項之規定，均應予准許。 
二、次按，確認之訴非原告有即受確認判決之法律上利益者，不
    得提起。所謂即受確認判決之法律上利益，係指法律關係之
    存否不明確，致原告在法律上之地位有不安之狀態存在，且
    此種不安之狀態，能以本件確認判決將之除去者而言，最高
    法院52年台上字第1240號判例意旨參照。本件原告主張其所
    有之新竹市○○段000地號土地（以下同為新竹市忠孝段者，
    不另載地段別）目前為袋地，與公路無適宜之聯絡，致不能
    為通常使用等情，已經被告否認，且被告對於原告究係有權
    通行被告所有之868地號土地或訴外人行政院農業委員會農
    田水利署新竹管理處(下稱農水署新竹管理處)管理之763地
    號土地，及通行之處所、面積等節俱有爭執，則原告就868
    地號土地，以其先位聲明、備位聲明分別請求確認之附圖一
    所示F部分、附圖二所示F部分之土地有通行權存在乙節，即
    陷於不明確之狀態，使原告受到無法自869地號土地對外通
    行之危險，而此不明確之狀態得以本件確認判決加以除去，
    是原告提起本件確認通行權存在之訴部分，即有確認利益，
    亦應准許。
貳、實體方面
一、原告主張：
㈠、原告於69年11月5日取得869地號土地之所有權，而自70年間
    起即將該地出租予訴外人徐偉柱作為木材行使用，專營木材
    加工及買賣，訴外人之大型原木木材自該時起均通行新竹市
    香山區牛埔南路246巷(下稱246巷道)對外連接至新竹市牛埔
    南路。被告所有之868地號土地亦位於246巷道範圍內，為數
    十年來供公眾通行之既成巷道，且原告所有之869地號土地
    必須先通過868地號土地始能經由246巷道對外通行，869地
    號土地確屬袋地。詎被告於109年1月間在868地號土地上繪
    製機車停車格，阻礙原告之通行，原告依民法第787條第1項
    之規定，得請求確認袋地通行權存在，並請求被告不得於通
    行範圍之土地上，設置障礙物或為其他妨礙、阻撓原告通行
    之行為。
㈡、被告雖提出附圖三所示之丙-1方案作為原告之通行方案，該
    方案雖係經由868地號土地通行至246巷道，惟寬度僅3公尺
    ，原告之大型卡車、堆高機、吊車無法運送大型木材或運送
    困難，致不能為通常之使用，故此方案並非適宜之通行方案
    ，而應以原告所提之附圖二所示乙方案(寬度4公尺)為宜，
    縱認該通行方案並非對被告最小侵害之方案，亦應採用法官
    依職權提出之附圖一所示之甲方案(寬度3.5公尺)。至於被
    告所提之附圖四所示丙-2方案，通行之範圍均坐落於農水署
    新竹管理處管理之763地號土地上，且部分區域須於水溝上
    搭建構造物，其餘區域則須通行水溝與原告所有869地號土
    地間之空地，如以此方案通行，除須於水溝上搭橋，工程耗
    費鉅大之外，亦係無權占用訴外人農水署新竹管理處管理之
    土地而侵害國有土地之所有權，於法不符而不足採。
㈢、綜上，爰依民法第787條第1項之規定提起本件訴訟，並聲明
    ：
　１先位聲明：確認原告就被告所有868地號土地內，如附圖二所
    示F部分、面積30平方公尺之土地其通行權存在，被告不得
    於上開通行權範圍內設置障礙物，或為其他妨礙、阻撓原告
    通行之行為。
　２備位聲明：確認原告就被告所有868地號土地內，如附圖一所
    示F部分、面積16平方公尺之土地其通行權存在，被告不得
    於上開通行權範圍內設置障礙物，或為其他妨礙、阻撓原告
    通行之行為。　　
二、被告則以： 
㈠、被告於105年7月29日向他人購買868地號土地，於105年9月8
    日受移轉登記為所有權人，嗣於土地上建築廠房營業。原告
    所有之869地號土地雖三面與鄰地相連而未與公路聯絡，然
    有一面可通往246巷道，其間雖有農水署新竹管理處管理，
    寬度約150公分之水溝，惟原告可申請於水溝上鋪設鐵板或
    水泥橋樑通行。因此，原告所有869地號土地並非袋地，原
    告僅是基於通行之方便始為本件主張，且原告所有之車輛欲
    通行868號土地進入869地號土地載運物品時，被告均會配合
    移開停放之機車，從未拒絕。故原告依民法第787條第1項提
    起本件訴訟請求確認袋地通行權存在，為無理由。
㈡、縱認原告所有之869地號確為袋地，原告應向農水署新竹管理
    處申請價購763地號內部分土地，即可解決通行問題。依據
    農水署各管理處改制前之農田水利會財產處理要點，農水署
    新竹管理處確可依法將763地號土地部分出售予原告。如不
    能價購土地，原告仍可依民法第787條第1項之規定，請求通
    行農水署新竹管理處管理之763地號土地內如附圖四所示A、
    B、C部分土地(即丙-2方案)通往246巷道，此應為對鄰地損
    害最小之通行方案。再其次，如仍認原告對被告所有之868
    地號土地有通行權，3公尺之道路寬度已足供869地號土地之
    車輛進出而為通常使用，故以附圖三所示F部分作為通行處
    所之丙-1方案，應為通行該土地之通行方案中損害最小之方
    案等語，並聲明：原告之訴駁回。如受不利判決，願提供擔
    保，請准宣告免為假執行。　　
三、得心證之理由： 
㈠、原告主張其所有之869地號土地為與公路無適當聯絡之袋地，
    為使869地號土地能發揮乙種工業區土地之通常效用，應得
    通行周圍土地以至公路：
　１按土地因與公路無適宜之聯絡，致不能為通常之使用者，土
    地所有人得通行周圍土地以至公路；但對於通行地因此所受
    之損害，應支付償金；前項情形，有通行權人應於通行必要
    之範圍內，擇其周圍地損害最少之處所及方法為之，民法第
    787條定有明文。其立法意旨在於調和土地相鄰之關係，以
    全其土地之利用，故明定周圍地所有人負有容忍通行之義務
    ；而是否與公路無適宜之聯絡致不能為通常之使用，應依其
    現在使用之方法判斷之；另是否為通常使用所必要，除須斟
    酌土地之位置、地勢及面積外，尚應考量其用途。而所謂土
    地與公路無適宜之聯絡，致不能為通常之使用，其情形不以
    土地絕對不通公路為限，即土地雖非絕對不通公路，因其通
    行困難以致不能為正常之使用時，亦應許其通行周圍地以至
    公路。袋地通行權，非以袋地與公路有聯絡為已足，尚須使
    其能為通常之使用。而是否為通常使用所必要，除須斟酌土
    地之位置、地勢及面積外，尚應考量其用途（最高法院84年
    度台上字第2694號、87年度台上字第2247號判決意旨參照）
    。是以，是否認定為袋地，應就土地之位置、面積、利用方
    式、週邊土地及連接道路之具體情狀一併考量。
　２經查，原告所有869地號土地一側有246巷道，但該土地與246
    巷道並未毗鄰，隔有農水署新竹管理處管理之763地號土地
    ，且869地號土地面臨其他土地之方向，現狀皆未有通路得
    以出入等情，有土地登記謄本、土地查詢資料、地籍圖、空
    照圖為證(見本院卷第17至23頁、第53頁)，且經本院於109
    年7月20日至現場勘驗明確，有勘驗筆錄及新竹縣竹東地政
    事務所複丈成果圖附卷可稽(見本院卷第97至105頁、第113
    至121頁)，並有現場照片可資參照(見本院卷第25至29頁、
    第67至73頁、第91至95頁、第143至159頁)，足見原告所有8
    69地號土地與公路不相鄰接，屬於與公路無適宜聯絡之袋地
    。
　３被告抗辯原告應向農水署新竹管理處申請價購763地號土地內
    之部分土地，使原告所有之869地號土地得經由購得之土地
    與246巷道相連接云云，惟依民法第787、788條袋地通行權
    之規範體系，袋地之所有人於符合民法第787條第1項要件時
    ，得向周圍地所有人主張通行，因此造成通行地所有人之損
    害，則應依同條第2項之規定支付償金，而袋地所有人如依
    民法第788條第1項請求開設道路，且致通行地損害過鉅時，
    通行地所有人得依同條第2項之規定請求通行權人購買通行
    地及因此形成之畸零地。依上可知，袋地所有人依法並無強
    制周圍地所有人同意出售通行地之權利，是否以購買鄰近公
    路之土地之方式，使土地與公路無適宜聯絡之情形消滅，解
    決袋地通行之問題，仍應由袋地所有人及周圍地所有人自行
    依私法自治之原則協議而定，而袋地所有人亦無應優先以價
    購取得鄰近公路土地方式解決通行問題之義務。且經本院函
    詢農水署新竹管理處有關原告可否以869地號土地對外通行
    為由，自行搭設構造物，或價購、租賃763地號土地乙節，
    農水署新竹管理處以110年3月10日農水新竹字第1106320615
    號函回覆：上開溝渠係屬本處所轄牛埔溪支線，倘民眾有通
    行使用需求，應依規向本處提出農田水利設施兼作其他使用
    申請(如：架設橋涵或建築通路跨越)等語(見本院卷第263頁
    )，即以該土地設有公用排水溝渠為由，並未同意出售或出
    租予原告。因此，被告抗辯原告如向農水署新竹管理處價購
    763地號土地內之部分土地，則其所有之869地號土地即非袋
    地，不得主張袋地通行權云云，即無可採。
㈡、原告請求通行被告所有868地號土地內如附圖一所示F部分之
    土地，尚屬周圍地損害最少之處所及方法，應予准許：
　１按袋地得通行周圍地以至公路之情形，有通行權人應於通行
    必要之範圍內，擇其周圍地損害最少之處所及方法為之，民
    法第787條第2項規定甚明，而考量通行之必要範圍並選擇周
    圍地損害最少之處所及方法，本即為利益衡量，應依實際情
    形，考量通行與否之利弊得失，以決定通行道路是否確為周
    圍地損害最少之處所及方法。又是否與公路無適宜之聯絡致
    不能為通常之使用，應依其現在使用之方法判斷之，另是否
    為通常使用所必要，除須斟酌土地之位置、地勢及面積外，
    尚應考量其用途；通行之主要目的非僅調和鄰地所有人間之
    利害關係，且在充分發揮袋地之經濟效用，以促進物盡其用
    之社會整體利益，自應於能達成上開社會利益之範圍內，盡
    量使鄰地所有人之損害減至最低(最高法院87年度台上字第2
    247號、96年度台上字第584號判決意旨參照)。　
　２經查，869、868地號土地之使用分區均為乙種工業區，869地
    號土地目前使用情形部分堆放木材，部分則長有雜草，868
    地號土地則為被告廠房出入口前方之空地，此有新竹市都市
    計畫土地使用分區及公共設施用地證明書、現場照片在卷可
    稽（見本院卷第95頁、第143至159頁、第387至389頁）；再
    依本判決附圖一至三、空照圖所示(見本院卷第53頁、第269
    至273頁)，自246巷道往西北方向通行至鄰近868、869地號
    土地處，868地號土地中有部分土地位於該巷道內，其上鋪
    有與前後路段相同之柏油路面，且該巷道係於868地號土地
    處向左彎折進入763地號土地，而如於彎折處離開巷道繼續
    直行，則可經由通行方案甲、乙、丙-1之通行範圍進入869
    地號土地，三通行方案之間差異處，僅在於利用868地號土
    地通行之寬度有所不同，上情並經本院於109年7月20日、10
    9年11月30日至現場履勘無訛，有勘驗筆錄存卷可參（見本
    院卷第97至111頁、第211至223頁）。依上可知，自246巷道
    於868地號彎折處，通行如附圖一、二、三所示F部分土地進
    入869地號土地，顯為869地號土地對外聯絡最安全、易於通
    行之處所。再者，依現場照片可見，該通行區域本已鋪設柏
    油路面供車輛進出869地號土地，毋庸進行任何工程，故亦
    屬改變土地地貌、使用現況較低之方案。本院審酌869地號
    土地為乙種工業區土地，且經營木材加工買賣業務，目前亦
    堆放有木材於土地範圍內，有以大型車輛運送進出之必要，
    則通行周圍地以至公路之路線及範圍，應適於供該等車輛行
    駛進出，而以寬度3.5公尺之方案甲始符所需，被告抗辯通
    行寬度3公尺之丙-1方案，則難認可採。至於868地號土地於
    246巷道範圍外，又未劃入方案甲通行範圍內之土地部分，
    為被告廠房出入口之範圍，如採取附圖一所示F部分之方案
    甲，上開範圍之土地尚得由被告自行利用，對被告868地號
    土地所有權之限制，確實小於原告主張通行寬度4公尺之方
    案乙。綜上，本院衡酌土地之地形、向來之利用情形、通行
    使用之方式、袋地經濟效用及利益衡平原則等情，認原告備
    位主張之通行方案甲，即868地號土地內如附圖一所示F部分
    之通行位置，係原告所有869地號土地通行至246巷道必要範
    圍內，對被告所有周圍地即868地號土地造成損害最小之處
    所。
　３被告抗辯原告應依丙-2方案，經由農水署新竹管理處管理之7
    63地號土地內如附圖四所示A、B、C部分土地通行至246巷道
    ，始為對周圍地損害最少之處所及方法云云。惟查，763地
    號土地固為國有土地，而由農水署新竹管理處管理，原告於
    其上通行仍係主張限制該土地之所有權之權能，且如採被告
    抗辯之丙-2方案，原告除通行如附圖四所示B部分即水溝上
    方土地外，尚須通行A、C部分之空地，並非如被告所辯僅於
    水溝上搭設構造物而無礙於763地號土地其他部分之利用。
    再者，依上開農水署新竹管理處函覆結果(見本院卷第263頁
    )，原告如需架設橋涵或建築道路跨越該處所轄之溝渠，尚
    須另行向該處申請，故難以確知農水署新竹管理處考量公共
    排水之公益目的後，是否會同意原告以附圖四所示A、B、C
    部分之位置通行。況且，縱認農水署新竹管理處同意原告之
    申請，因本件之通行方案須供大型車輛出入，已如前述，原
    告勢必須修築構造物，例如於水溝上搭建橋樑，始能符合86
    9地號土地通常之使用，即須耗費鉅資並改變763地號土地目
    前之利用情形，實難認通行地所受之損害小於坐落於868地
    號土地之方案甲，故被告上開抗辯，亦難認可採。
㈢、原告請求被告不得設置障礙物或其他禁止、妨礙原告通行之
    行為，應予准許：
　　原告所有869地號土地符合袋地通行權行使要件，有通行周
    圍地即被告所有868地號土地以至公路即246巷道之權利，被
    告應負有容忍原告通行之義務，如被告妨礙原告行使通行權
    ，原告自得對之主張通行權請求除去妨害，此觀民法第790
    條意旨可明。且查，被告目前於868地號土地內原告通行權
    範圍劃設有機車停車格，供人員停放機車使用，此有現場照
    片可資佐證（見本院卷第27至29頁），足見原告確有預為請
    求本院判決除去妨害之必要。從而，原告請求被告不得於86
    8地號土地內如附圖一所示F部分設置障礙物或其他禁止、妨
    礙原告通行之行為，於法有據，應予准許。
四、綜上所述，原告依民法第787條第1項之規定，先位之訴請求
    確認原告就被告所有新竹市○○段000地號土地內，如附圖二
    所示F部分、面積30平方公尺之土地有通行權存在，被告並
    不得於上開土地上設置障礙物或為其他妨礙、阻撓原告通行
    之行為等情，因該通行方案並非於通行必要之範圍內，周圍
    地損害最少之處所及方法，為無理由，應予駁回；其備位之
    訴請求確認原告就被告所有新竹市○○段000地號土地內，如
    附圖一所示F部分、面積16平方公尺之土地有通行權存在，
    被告並不得於上開土地上設置障礙物或為其他妨礙、阻撓原
    告通行之行為，於法有據，應予准許。
五、末按，因下列行為所生之費用，法院得酌量情形，命勝訴之
    當事人負擔其全部或一部：...二、敗訴人之行為，按當時
    之訴訟程度，為伸張或防衛權利所必要者，民事訴訟法第81
    條第2 款定有明文。本件原告欲通行被告所有之土地，被告
    為防衛其權利而不同意原告之請求，所為訴訟行為應在防衛
    其權利所必要之範圍內，且於法院判決前，被告應供原告通
    行之範圍位置尚不明確，亦難認被告有不主動履行法定義務
    之情事。是若令提供土地讓原告通行之被告，再行負擔訴訟
    費用，尚非事理所平，本院爰依上開規定，命勝訴之原告負
    擔訴訟費用。 
六、本件事證已臻明確，兩造其餘主張及所提證據經審酌後認均
    與本件判決結果無涉或無違，爰不一一論述，併此敘明。 
七，據上論結，依民事訴訟法第81條第2款，判決如主文。
中　　華　　民　　國　　110 　年　　8 　　月　　31　　日
                  民事第一庭  審判長法  官  鄭政宗
　　　　　　　　　　　　　　　　　　法　官  張百見
　　　　　　　　　　　　　　　　　　法　官  李宇璿
以上正本係照原本作成。　　　　　　　　　
如對本判決上訴，須於判決送達後20日內向本院提出上訴狀。如
委任律師提起上訴者，應一併繳納上訴審裁判費。 
中　　華　　民　　國　　110 　年　　9 　　月　　1 　　日
                                   書記官  王恬如